【裁判字號】    97,訴,10
【裁判日期】    970609
【裁判案由】    拆屋還地等
【裁判全文】
臺灣士林地方法院民事判決                97年度訴字第10號
原      告  臺北縣淡水鎮公所
法定代理人  丙○○
訴訟代理人  李永裕律師
被      告  乙○○
訴訟代理人  陳崇善律師
複  代理人  陳泰源律師
上列當事人間拆屋還地等事件，本院於民國97年5 月23日言詞辯
論終結，判決如下：
    主  文
被告應將坐落臺北縣淡水鎮○○段三層厝小段二六之一、二六之
二地號土地如附圖所示Α部分建物（占用二六之一地號面積八十
七平方公尺、占用二十六之二地號面積九十六平方公尺，合計一
百八十三平方公尺）、Β部分木棧道（占用二六之一地號面積三
十平方公尺、占用二十六之二地號面積二十四平方公尺，合計五
十四平方公尺）、Ｃ部分樓梯（占用二六之一地號面積三平方公
尺）拆除，並將占用之土地返還原告。
被告應給付原告新臺幣玖拾壹萬仟零伍拾元，及自民國九十
七年一月十一日起至清償日止，按年息百分之五計算之利息；並
自民國九十七年一月十一日起，至履行第一項所示之拆除義務返
還土地予原告之日止，按月給付原告新臺幣壹萬柒仟柒佰貳拾元
。
原告其餘之訴駁回。
訴訟費用由被告負擔。
本判決原告勝訴部分於原告以新臺幣佰伍拾萬元為被告供擔保
後，得假執行；但被告如以新臺幣壹仟零壹拾萬肆仟元為原告供
擔保，或將上開金額提存後，得免為假執行。
    事實及理由
一、原告起訴主張：原告為坐落臺北縣淡水鎮○○段3 層厝小段
    26-1地號、26-2地號土地（下稱：系爭26-1、26-2地號土地
    之所有權人。坐落系爭26-1、26-2地號土地如附圖所示Ａ部
    建物（占用26-1地號面積87平方公尺、占用26-2地號面積96
    平方公尺，合計183 平方公尺）、如附圖所示Β部分木棧道
    （占用26-1地號面積30平方公尺、占用26-2地號面積24平方
    公尺，合計54平方公尺）及如附圖所示Ｃ部分樓梯（占用26
    -1地號面積3 平方公尺）均為被告所有。被告占用系爭26-1
    、26-2地號土地如附圖所示Α、Β、C 部分，並無合法權源
    ，為此依民法第767 條規定訴請拆除，並將占用之土地返還
    原告。又被告占用之系爭26-1、26-2地號土地，地處交通要
    衝，前臨淡水河，景色優美，為人潮熙來攘往之休憩聚會所
    在，被告於其上經營「紅樓」餐廳，受有相當之利益，並致
    原告受損害，為此依侵權行為、不當得利法律關係，按土地
    申報地價年息10% 為計算之相當於租金之損害，並非無據。
    為此請求自起訴狀繕本送達之日回溯5 年之不當得利新臺幣
    （下同）126 萬（含26-1地號部分61萬4,250 元、26-2地號
    部分64萬5,750 元），及自97年1 月1 日起，至返還土地之
    日止，按月給付原告2 萬1,001 元（含26-1地號部分1 萬23
    8 元、26-2地號部分1 萬763 元）。並聲明：(一)被告應將坐
    落系爭26-1地號土地上如附圖所示Ａ、Ｂ部分之地上物拆除
    ，並將上開土地返還予原告。(二)被告應給付61萬4,250 元予
    原告，及自起訴狀繕本送達翌日起至清償日止，按年息5%計
    算之利息。(三)被告應將坐落系爭26-2地號土地上如附圖所示
    Ａ、Ｂ、Ｃ部分之地上物拆除，並將上開土地返還予原告。
    (四)被告應給付64萬5,750 元予原告，及自起訴狀繕本送達翌
    日起至清償日止，按年息5%計算之利息。(五)被告應自97年1
    月1 日起至返還系爭26-1地號土地之日止，按月於每月1 日
    給付原告1 萬238 元及自97年1 月1 日起至返還系爭26-2地
    號土地之日止，按月於每月1 日給付原告1 萬763 元。(五)第
    (一)、(三)項聲明，原告願供擔保，請准宣告假執行。
二、被告則以：兩造就系爭26-1、26-2地號土地定有「臺北縣淡
    水鎮公所鎮有基地租賃契約」（下稱：系爭租賃契約），約
    定租賃期間自89年1 月1 日起至91年12月31日止。惟至91年
    12月31日之後，被告仍繼續使用系爭26-1、26-2地號土地，
    原告並未立即為反對之意思表示，依民法第451 條之規定，
    即視為不定期限繼續契約，因此雙方仍有租賃關係存在，並
    非無權占有。另依雙方所簽定系爭契約之規定，租金之計算
    ，應係以訂約當期之公告地價總額及租金率（5%）計算，且
    占用系爭26-1、26-2地號建物及地上物並非作為日常性營業
    之用，乃於特殊狀況場合方為使用，因此原告主張租金計算
    方式顯屬過高等語，資為抗辯。並聲明：(一)駁回原告之訴。
    (二)如受不利判決願供擔保免為假執行。
三、兩造不爭執事項：
  (一)系爭26-1、26-2地號土地所有權人為「淡水鎮」，並以原告
    為管理機關。
  (二)坐落系爭26-1、26-2土地上，如附圖所示Α部分建物（面積
    183 平方公尺）所有權人，及Β部分木棧道（面積54平方公
    尺）、Ｃ部分樓梯（3 平方公尺）之處分權人均為被告。
四、本件經本院依民事訴訟法第271 條之1 準用同法第270 條之
    1 第1 項第3 款規定，整理並協議簡化爭點如下（見本院卷
    第73、74頁本院97 年4月11日言詞辯論筆錄）：
  (一)被告所有之地上物占用系爭26-1、26-2地號土地有無合法權
    源？
  (二)原告請求之不當得利數額是否允當？
五、茲就上開爭點論述如下：
  (一)被告所有之地上物占用系爭26-1、26-2地號土地有無合法權
    源？
    被告主張兩造間系爭租賃契約91年12月31日期滿後，被告繼
    續使用系爭土地，依民法第451 條規定，視為以不定期租賃
    契約關係占用系爭26-1、26-2地號土地，並非無權占有云云
    。惟：
  1.查被告所提租賃契約，承租人為訴外人即被告之子甲○○，
    租賃標的僅為系爭26-2地號土地，並不包括系爭26-1地號土
    地，且系爭租賃契約承租面積僅為67.981平方公尺，與如附
    圖所示實際占用系爭26-2地號土地面積達123 平方公尺顯有
    未合。雖被告辯稱：系爭26-1地號土地亦定有租約，且系爭
    26-2地號租賃範圍應為該宗土地之全部，系爭租賃契約面積
    之記載應屬誤載云云，然為原告所否認，被告復未能舉證以
    實其說，自難認除系爭租賃契約所承租之系爭26-2地號面積
    67.981平方公尺外，兩造就被告其餘占用部分亦曾訂有租賃
    契約。
  2.次按民法第451 條所定出租人於租期屆滿後須即表示反對之
    意思，始生阻止續租之效力。意在防止出租人於租期屆滿後
    ，明知承租人就租賃物繼續使用收益而無反對之表示，過後
    忽又主張租賃關係消滅，使承租人陷於窘境而設，並非含有
    必須於租期屆滿時，始得表示反對之意義存在。故於訂約之
    際，訂明期滿後絕不續租，或續租應另訂契約者，仍難謂不
    發生阻止續約之效力，最高法院著有55年臺上字第276 號判
    例可資參照。經查，被告所提兩造間系爭租賃契約第2 條約
    定：「租賃期間：自民國89年1 月1 日起至民國91年12月31
    日止。租期屆滿時，租賃關係即行消滅，乙方（即原告，下
    同）不另行通知。甲方（即被告，下同）如有意續租，應於
    租期屆滿前1 個月，向乙方申請換約續租，逾期未換約，視
    為無意續租。甲方未辦理續租仍為使用，即屬無權占有，應
    繳納使用補償金，並不得主張民法第451 條之適用及其他異
    議」等語。兩造既已在系爭租賃契約言明期滿租賃關係自行
    消滅、續約應另訂租約，並約明承租人繳納使用補償金時，
    不得主張民法第451 條不定期租賃關係之適用，依前揭判例
    意旨，自應認為已發生阻止續約之效力。是被告就占用系爭
    26-1、26-2地號土地部分，縱一部或全部曾定有土地租賃契
    約，仍應認已於91年12月31日租約期滿時終止，被告非得執
    為占有權源。
  3.雖被告復抗辯：系爭契約第2 條第2 項雖有此規定，惟應解
    為只要承租人依此規定於租期屆滿前申請換約續租，即視為
    有意續租，而無該條後段之適用，亦即不得排除民法第451
    條之適用，而被告於租約到期前即已向原告申請辦理續約，
    原告於未說明有何特殊情事之情形下，應不得拒絕被告續約
    之申請，且於租期屆滿時，原告亦未立即發函表示反對之意
    思，故原告於租約到期後仍繼續使用，應有民法第451 條之
    適用云云。惟查，系爭租賃契約第2 條係約定被告於租期屆
    滿前1 個月，向原告「申請」換約續租，亦即被告得向原告
    為續租之要約，但就此一續租之要約，因兩造間係屬私法上
    之土地租賃契約法律關係，基於私法自治原則，原告本得自
    由決定是否承諾，是原告如於租約期滿仍未承諾，兩造即未
    完成「換約」，依兩造間約定，即「視為無意續租」。被告
    主張承租人提出申請即可視為有意續租，並排除系爭租賃契
    約第2 條後段之適用，完全置原告主觀意思於不顧，顯與該
    約定之文義及該約定旨在保留出租人續租與否權利之約定意
    旨不符，自難認為可採。
  4.綜上，被告就系爭26-1、26-2地號土地如三、(二)所示占用情
    形，自91年12月31日後均為無權占有，應可認定。
  (二)原告請求之不當得利數額是否允當？
  1.按無法律上之原因而受利益，致他人受損害者，應返還其利
    益；不當得利之受領人，依其利益之性質或其他情形不能返
    還者，應償還其價額，民法第179 條前段、第181 條但書分
    別定有明文。次按無權占用他人之土地，可能獲得相當於租
    金之利益為社會通常之觀念，而土地所有人因此受有相當於
    租金之損害，自得依民法第179 條前段之規定，請求相當於
    租金之不當得利（最高法院61年臺上字第1695號判例意旨參
    照）。兩造間自91年12月31日後就系爭26-1、26-2地號土地
    之全部均無租賃契約關係已如前述，是被告占用系爭26-1、
    26-2地號土地並無合法權源，自屬無權占有，受有使用、收
    益系爭土地之利益而無法律上之原因，原告訴請被告給付不
    當得利，自屬有據。
  2.又按租用基地建築房屋，其租金以不超過土地申報總價額年
    息百分之十為限，土地法第105 條、第97條規定甚明。又所
    謂土地之總價額，土地法施行法第25條規定，依法定地價；
    而法定地價，依土地法第148 條規定，係為土地所有人依該
    法規定所申報之地價。公有土地以各該宗土地之公告地價為
    申報地價，免予申報。亦為平均地權條例施行細則第21條前
    段所明定。查系爭26-1、26-2地號土地地目為「建地」，鄰
    近渡船頭、馬偕公園、教堂等淡水鎮具歷史意義之景點，可
    觀賞淡水河景，被告所經營之「紅樓」餐廳亦為淡水鎮知名
    店家（本院卷第44頁勘驗筆錄、47頁紅樓廣告資料參照），
    被告使用系爭土地建有2 層透明玻璃建物，內置餐廳桌椅營
    業，1 、2 樓至多皆可容納百人同時用餐，部分面積供作使
    用為木棧道、樓梯（本院卷第43頁本院97年3 月4 日勘驗測
    量筆錄）等土地之位置、工商業繁榮程度、被告利用基地之
    經濟價值及所受利益等因素，本院認前開土地租金以申報地
    價年息7%計算為相當，原告主張應以申報地價10% 計算，尚
    屬過高。
  3.據上，原告請求被告應給付「起訴狀繕本送達之日，往前推
    5 年相當於租金之損害」，其期間應為92年1 月11日起至97
    年1 月10日5 年期間，不當得利金額應為91萬3,053 元，並
    自97年1 月11日起，至拆除系爭26-1、26-2地號土地地上建
    物、木棧道、樓梯返還占用土地予原告之日止，按月給付原
    告1 萬7,720 元（計算式詳如附表），為有理由，應予准許
    。至原告逾上開金額之請求，包括逾申報地價7%部分，及原
    告按月給付就97年1 月1 日至同月10日之不當得利請求，與
    起訴狀繕本送達被告回溯5 年重疊部分，均屬不應准許。
  4.末按不當得利受領人，知無法律上之原因或其後知之者，應
    將受領時所得之利益，或知無法律上之原因時所現存之利益
    ，附加利息，一併償還；如有損害，並應賠償，民法第182
    條第2 項定有明文。又應付利息之債務，其利率未經約定，
    亦無法律可據者，週年利率為百分之五，亦為同法第203 條
    所明定。查被告並非前揭土地所有權人，無權佔用土地，應
    於原告起訴之前、取得建物事實上處分權佔用之始即知悉無
    法律上原因受有利益之事實。是原告請求被告給付前揭92年
    1 月11日起，至95年1 月10日止之不當得利91萬3,053 元部
    分，自得請求自最後利得翌日即97年1 月11日起至清償日止
    ，按年息百分之五計算之利息。
  5.又原告就被告占用系爭26-1、26-2地號之原因事實，依不當
    得利法律關係所為上開請求既經准許，其併依侵權行為法律
    關係所為同一聲明之請求，即無再予審酌必要，附此敘明。
六、從而，原告本於上揭原因事實，依民法第767 條規定，請求
    被告應將坐落系爭26-1、26-2地號土地如附圖所示Α部分建
    物（占用26-1地號面積87平方公尺、占用26-2地號面積96平
    方公尺，合計183 平方公尺）、Β部分木棧道（占用26-1地
    號面積30平方公尺、占用26-2地號面積24平方公尺，合計54
    平方公尺）、Ｃ部分樓梯（占用26-1地號面積3 平方公尺）
    拆除，並將占用之土地返還原告。另依不當得利法律關係，
    訴請被告給付92年1 月11日起至97年1 月10日5 年期間不當
    得利91萬3,053 元，暨自97年1 月11日起按法定利率年息5%
    計算之遲延利息，並自97年1 月11日起，至拆除系爭26-1、
    26-2地號土地地上建物、木棧道、樓梯返還占用土地予原告
    之日止，按月給付原告1 萬7,720 元，為有理由，應予准許
    。逾上述部分之請求，則為無理由，應予駁回。
七、兩造就拆除地上物返還土地之請求，分別陳明願供擔保，聲
    請宣告假執行或免為假執行，經核合於法律規定，爰分別酌
    定相當之擔保金額宣告之。
八、本件事證已臻明確，其餘兩造主張、陳述暨所提之證據，經
    審酌均與本院前揭判斷不生影響，爰不一一詳予論述，附此
    敘明。
九、據上論結，原告之訴為一部有理由，一部無理由，並依民事
    訴訟法第79條、第390 條第2 項、第392 條第2 項，判決如
    主文。
中    華    民    國    97    年    6     月     9    日
                  民事第二庭  法  官  王本源
以上正本證明與原本無異。
如對本判決上訴，應於判決送達後20日內向本院提出上訴狀。
中    華    民    國    97    年    6     月    17    日
                              書記官  陳淑女
附表（元以下四捨五入）
(一)92年1 月11日至95年12月31日期間
計算式：10500 ×240 （占用系爭26-1、26-2地號總面積）×
        7%×(3+355/365)=700767
(二)96年1月1日至97年1月10日期間
計算式：12300 ×240 （占用系爭26-1、26-2地號總面積）×
        7%×(1+10/366)=212286
(一)+(二)=913053
(三)按月給付金額
計算式：12300 ×240 （占用系爭26-1、26-2地號總面積）×
        7%÷12=17220


司法院資訊處製作；財團法人民間司法改革基金會備份。
